【裁判字號】    96,上易,183
【裁判日期】    970910
【裁判案由】    清償借款
【裁判全文】
臺灣高等法院高雄分院民事判決         96年度上易字第183號
上  訴  人  甲○○
訴訟代理人  丁玉雯律師
複代理人    蕭永宏律師
上  訴  人  乙○○
            丁○○
兼上二人
法定代理人  丙○○
上列當事人間因請求清償借款事件，對於民國96年6 月29日臺灣
高雄地方法院96年度訴字第26號第一審判決各自提起上訴，本院
於97年8月27日言詞辯論終結，判決如下：
    主  文
原判決關於駁回甲○○後開第二項之訴及訴訟費用之裁判，均廢
棄。
上開廢棄部分，乙○○、丁○○在繼承林盈足之遺產範圍內與丙
○○應再連帶給付甲○○新臺幣貳拾萬壹仟肆佰元，及自民國九
十五年十二月二十六日起至清償日止，按年利率百分之五計算之
利息。
甲○○其餘上訴駁回。
乙○○、丁○○、丙○○之上訴駁回。
原判決主文第一項命乙○○、丁○○應為之給付，以因繼承林盈
足所得之遺產為限。
第一、二審訴訟費用由甲○○負擔六分之一，餘由乙○○、丁○
○、丙○○連帶負擔。
    事實及理由
一、上訴人甲○○起訴主張：訴外人林盈足於民國（下同）90至
    92年間，為繳交互助會會款及支付生活費，陸續向上訴人借
    款共新台幣（下同）646, 170元，清償期限未定。林盈足於
    95年8 月20日死亡，乙○○、丁○○、丙○○（下稱乙○○
    等三人）為林盈足之繼承人，上開債務即應由乙○○等三人
    繼承。甲○○多次向乙○○等三人催討，均遭拒絕，爰依消
    費借貸及繼承之法律關係，聲明請求乙○○等三人應連帶給
    付甲○○646,170 元，及自支付命令送達乙○○等三人之翌
    日起至清償日止，按年利率5%計算之利息，併陳明願供擔保
    請准宣告假執行等語。
二、上訴人乙○○等三人則以：林盈足生前並未向甲○○借款，
    且縱認甲○○所提出之借據確為林盈足所簽立，亦僅足以此
    認定林盈足向甲○○借貸之金額，尚無從證明林盈足已收到
    該筆借款等語置辯。
三、原審判命乙○○等三人應連帶給付甲○○343,800 元，及自
    95年12月26日起至清償日止，按年利率百分之五計算之利息
    ，駁回甲○○其餘之請求（惟主文漏載駁回原告其餘之訴）
    。甲○○不服，提起上訴請求：(一)原判決不利於甲○○部分
    廢棄。(二)上開廢棄部分，乙○○等三人應再連帶給付甲○○
    302,370 元，即自95年12月26日起至清償日止，按年利率百
    分之五計算之利息。乙○○等三人則請求駁回上訴，並提起
    上訴請求：(一)原判決不利於乙○○等三人部分廢棄。(二)上開
    廢棄部分，甲○○在第一審之訴及假執行之聲請均駁回。甲
    ○○則請求駁回其上訴。
四、兩造不爭執事項：乙○○、丁○○為林盈足之子，丙○○為
    林盈足之配偶，林盈足已於95年8 月20日死亡，乙○○等三
    人為林盈足之繼承人，均未拋棄繼承。
五、本院判斷：
    甲○○就附表所示12張借據所示款項與林盈足是否有消費借
    貸關係存在？甲○○主張林盈足向其借款646,170 元，據其
    提出如附表所示借據12紙為證，然乙○○等三人否認上開借
    據為林盈足所書立。經查：
  (1)上開借據經內政部警政署刑事警察局（下稱刑警局）鑑定結
    果認其中如附表編號第1 至3 號、第5 至7 號、第9 至10號
    亦即「90年7 月1 日」、「90年8 月1 日」「90年9 月2 日
    」、「90年11月2 日」、「90年12月2 日」、「91年2 月8
    日」、「91年8 月7 日」、「91年10月14日」等8 張借據上
    「林盈足」之簽名，與林盈足於83年5 月24日之印鑑登記申
    請書暨印鑑條上、於95年5 月2 日所填具之換發國民身分證
    申請書上、向美商美國安泰人壽股份有限公司投保靈活理財
    變額保險之要保書、行銷確認書、保險費自繳申請暨約定書
    、「Old Friends 獨享優惠專案」保險契約轉換申請書、人
    壽保險之要保書、保險契約內容變更申請書上所為「林盈足
    」之簽名字跡相符，有刑警局96年4 月26日刑鑑字第096005
    4477號鑑定書可稽（原審卷第138 頁），另附表編號第11、
    12號即「11月7 日」、「92年9 月10日」兩張借據上「林盈
    足」之簽名筆跡，認與財團法人義大醫院住院同意書、化療
    治療同意書等其上「林盈足」之簽名筆跡相符，復有刑警局
    97年7 月30日刑鑑字第0970095065號鑑定書足按（本院卷第
    120-122 頁），足認上開10張借據為林盈足所親自簽立。至
    編號第4 、8 號借據經刑警局鑑定認該借據上「林盈足」字
    跡紋路欠清晰無法鑑定，且經肉眼觀察，因其字跡紋路欠清
    晰，無法與其餘借據上「林盈足」字跡判斷其神韻及走勢是
    否相同。又該第4 、8 號借據雖蓋有林盈足印文，但上訴人
    乙○○等3 人否認為林盈足所有之印章所蓋，上訴人甲○○
    亦無法證明該印文屬林盈足之印章所蓋，該編號第4 、8 號
    借據，尚難認定為林盈足所簽立，證人李美煖雖證述該編號
    第4 、8 號借據為林盈足所親簽尚非可採。
  (2)按消費借貸為要物契約，因金錢或其他代替物之交付而生效
    力，證人李美煖證稱林盈足自80幾年間起參加伊所召集之互
    助會，伊所召集之互助會每會均為1 萬元，採外標制，約40
    多會，每月開標1 次，剛開始幾會之標金較高，之後就比較
    低，標金最少為400 至600 元，最高也有標到1 千多元；一
    開始林盈足是跟2 會，之後則因其配偶生意上之需要一共跟
    了5 會，林盈足很早就標取所跟之互助會會款，在90至92年
    間，林盈足所跟之5 會均已死會；林盈足有時會將互助會會
    款拿給甲○○，再由甲○○轉交予伊，嗣因甲○○向伊表示
    林盈足並未拿會錢來，伊向林盈足收取亦無所獲，林盈足乃
    向甲○○借款，並書立借據，由甲○○將錢交給林盈足，林
    盈足再將錢交給伊，林盈足書立借據及甲○○交付款項予林
    盈足時，伊有在場等語（原審卷第170 至174 頁）。證人即
    林盈足之妹林盈吟則證稱：伊與林盈足均有參加李美煖所召
    集之互助會，伊跟2 會，林盈足跟5 會，該互助會每會1 萬
    元，採外標制，伊係以1 千多元得標，其他人大約是以800
    至1,000 元得標，林盈足因需要用錢，於互助會開始後沒幾
    會就標取會款，在91、92年間丙○○生意失敗時，林盈足欲
    向伊借款繳納會款，伊表示無法借款而請林盈足向甲○○借
    款，林盈足表示已積欠甲○○會款未還等語（原審卷第190-
    192 頁），核李美煖、林盈吟就林盈足參加李美煖所召集之
    互助會之原因、會數、標取會款情形、向甲○○借款緣由等
    節，均互核一致，且參以甲○○主張林盈足所借之款項係用
    以支付死會會款及生活費等尚屬相符，又附表編號第1至3、
    5 至7 、9 至10及11、12號等10張借據（下稱編號1等10 張
    借據）為林盈足所親自簽立，已如前述，堪認林盈足有以該
    等借據向甲○○借得計545,200 元，亦即甲○○與林盈足就
    編號1 等10張借據所示款項，計545,200 元有消費借貸關係
    存在。
  (3)由上所述，甲○○與林盈足間有附表編號1 等10張借據所示
    計545,200元消費借貸關係存在，而此借貸並未約定返還期
    限，借用人得隨時返還，貸與人亦得定1 個月以上之相當期
    限，催告返還，民法第478 條定有明文。查甲○○曾對乙○
    ○等3 人聲請核發支付命令，經原法院准許並送支付命令暨
    聲請狀繕本予乙○○等3 人，於95年11月25日送達（原審卷
    第20頁）應認甲○○已對乙○○等3 人為催告，而本件原法
    院係於96年6 月25日言詞辯論終結，距上開支付命令暨聲請
    狀送達之時遠超過1 個月之催告期間，又乙○○等3 人為林
    盈足之繼承人，依民法第1153條第1 項規定，對林盈足之債
    務應負連帶責任。再丁○○係83年1 月19日出生，乙○○係
    87年12月22日出生，有戶籍謄本可稽（原審卷11頁）於林盈
    足95年8 月20日死亡繼承開始時，均為限制行為能力人，而
    其繼承係在民法繼承編96 年12 月14日修正施行前開始，其
    等未能於修正施行前之法定期間為限定繼承，且本件借貸債
    務，係林盈足生前之負債，由丁○○、乙○○繼續履行，顯
    失公平，依民法第1153條第2 項民法繼承編施行法第1 條之
    1 第2 項規定，丁○○、乙○○就林盈足上開借貸債務，以
    所得遺產為限，負清償責任。依上開說明，甲○○請求對造
    3 人連帶給付，其請求於乙○○、丁○○在繼承林盈足之遺
    產範圍內與丙○○連帶給付545,200 元本息範圍內，自屬有
    據，逾此部分之請求則不應准許。
六、綜上所述，甲○○依消費借貸及繼承之法律關係所為請求，
    在乙○○、丁○○在繼承林盈足之遺產範圍內與丙○○連帶
    給付545,200 元及自95年12月26日（支付命令送達後1 個月
    ）起至清償日止，按年利率5%計算之延利息，應予准許。原
    審判命乙○○等3 人連帶給付343,800 元本息駁回甲○○如
    主文第2 項所示請求部分，自有未洽，甲○○上訴意旨指摘
    原判決此部分不當，求予廢棄為有理由，爰廢棄改判如主文
    第2 項所示。至甲○○逾上開部分之請求為無理由，此部分
    上訴應予駁回。又原審為乙○○等3 人敗訴判決部分，核無
    違誤，乙○○等3 人上訴意旨指摘原判決此部分不當，求予
    廢棄為無理由，應予駁回。再原判決理由雖明甲○○之請
    求逾准許部分，予以駁回，但主文漏未逾知，應予指正，又
    原審判決後，因民法增訂1153條第2 項及民法繼承編施行法
    增訂第1 條之1 ，溯及於修正施行後（97.1.4日），使繼承
    開始時為限制行為能力人之乙○○、丁○○二人，得以以所
    得遺產為限，負清償責任，已如前述，爰諭知如主文第5項
    所示，以符法制。
據上論結，本件甲○○上訴為一部有理由，一部無理由，乙○○
等3 人上訴為無理由，依民事訴訟法第449 條第1 項、第450 條
、第79條、第85條第2 項，判決如主文。
中    華    民    國    97    年    9     月    10    日
                              民事第六庭
                                  審判長法官  許明進
                                  法      官  徐文祥
                                  法      官  張明振
以上正本證明與原本無異。
本件判決不得上訴。
中    華    民    國    97    年    9     月    12    日
                                  書  記  官  黃琳群
附表：
┌──┬──────────┬───────────┐
│編號│借據所載日期（民國）│借據所載金額（新台幣）│
├──┼──────────┼───────────┤
│1   │90年7月1日          │57,300元              │
├──┼──────────┼───────────┤
│2   │90年8月1日          │57,300元              │
├──┼──────────┼───────────┤
│3   │90年9月2日          │57,300元              │
├──┼──────────┼───────────┤
│4   │90年10月2日         │57,300元              │
├──┼──────────┼───────────┤
│5   │90年11月2日         │57,300元              │
├──┼──────────┼───────────┤
│6   │90年12月2日         │57,300元              │
├──┼──────────┼───────────┤
│7   │91年2月8日          │98,700元              │
├──┼──────────┼───────────┤
│8   │91年5月14日         │43,670元              │
├──┼──────────┼───────────┤
│9   │91年8月7日          │20,000元              │
├──┼──────────┼───────────┤
│10  │91年10月14日        │50,000元              │
├──┼──────────┼───────────┤
│11  │11月7日             │55,000元              │
├──┼──────────┼───────────┤
│12  │92年9月10日         │35,000元              │
└──┴──────────┴───────────┘
                                                      Q


司法院資訊處製作；財團法人民間司法改革基金會備份。
